最高法院民事判決　　　　　　　　　　　　　　　八十七年度台上字第二八一四號
　　上　訴　人　薛　　凌
　　　　　　　　鄭 耀 南
　　上　訴　人　陳李玉英
　　　　　　　　辜 基 益
右當事人間請求履行契約事件，兩造對於中華民國八十五年五月十四日台灣高等法院
第二審判決（八十四年度上字第一一○三號），各自提起上訴，本院判決如左：
    主  文
原判決除假執行部分外廢棄，發回台灣高等法院。
    理  由
本件上訴人薛凌、鄭耀南（下稱薛凌等）主張：伊於民國七十八年七月二十六日與對
造上訴人陳李玉英、辜基益及訴外人陳錫岩簽訂合建契約，陳李玉英等三人提供坐落
台北市○○區○○段一小段一五一地號等筆土地，由伊出資興建房屋，伊並給付保證
金新台幣（下同）四百五十萬元予其三人，約定應於辦理交屋完成之同時退還予伊。
伊已將陳李玉英、辜基益分得之房屋辦理所有權移轉登記予其二人並交付完畢，詎其
二人竟拒不返還各自所收之保證金。又陳李玉英、辜基益依約應負擔之房屋複丈費、
登記規費、代書費等依次各為二萬八千二百二十三元、二萬五千零四十七元，業由伊
墊付，亦應返還予伊。另伊因分配予辜基益之房屋面積不足補貼其價差，溢付十一萬
八千四百元，辜基益亦應退還予伊等情。求為命陳李玉英、辜基益依次給付伊一百五
十二萬八千二百二十三元、一百六十四萬三千四百四十七元並均加付法定遲延利息之
判決（未繫屬本院部分不予贅述）。
陳李玉英、辜基益則以：薛凌等所建房屋有諸多瑕疵，於未經修復前，不得請求伊返
還系爭保證金；又其分配予伊之房屋面積不足，依約應補償陳李玉英、辜基益依次各
六十一萬四千四百元、四十九萬九千二百元，伊得以之與薛凌等之債權抵銷等語，資
為抗辯。
原審以：兩造於七十八年七月二十六日簽訂系爭合建契約，薛凌等交付陳李玉英、辜
基益保證金各一百五十萬元，代墊付辦理房屋所有權登記之費用，系爭房屋已興建完
成，接通水電，領得使用執照，分配予陳李玉英、辜基益之九樓、七樓部分房屋，亦
已辦理所有權移轉登記完畢，陳李玉英、辜基益依次於八十三年十二月十五日、八十
四年二月二十日，將各自分得之房屋出租他人使用等情，為兩造所不爭，並有土地交
換房屋合作委建合約、支票、使用執照、土地、建物登記簿謄本可稽，自屬真實。陳
李玉英、辜基益實際既已占有系爭房屋且出租他人使用，則薛凌等主張伊已交付系爭
房屋於陳李玉英、辜基益，自屬可採。系爭合約第三條約定：「合建保證方式：1.保
證金之支付：為示誠意合作保證金分兩次。2.退還方式：甲方（即陳李玉英等）應依
工程進行程度，分兩次無息退還。第一次：甲方應於興建房屋之結構體完成時，退還
所收部分保證金四百五十萬元予乙方（即薛凌等）。第二次：俟乙方通知甲方辦理交
屋完成之同時，再退還所收之其餘部分保證金四百五十萬元。」第八條第三款約定：
「乙方如違反本約或無故停工六十天以上時，甲方得沒收乙方已付之保證金」等語。
足見系爭保證金旨在保證薛凌等應確實履行契約完成房屋之興建，不得無故停工，致
有影響房屋之完工期限，其性質為履約定金，並非就房屋品質所為保證。至於系爭合
約第六條所定薛凌等應履行及保證事項第三款：「建築標準：合作興建之建築物除地
下層按建築主管機關核準圖說建築外，地上以興建大樓為原則，其使用材料及設備，
悉以本契約所附施工建材用料說明之記載為準，並根據台北市政府工務局核定之圖說
切實施工。」之約定，僅係對應第五條陳李玉英等之履行及保證事項之約定而已，與
系爭保證金無關。系爭房屋經勘驗結果，固有地下室一、二層有多處壁角及汽車升降
梯底部滲水、地下二樓洗車水龍頭無水、發電機不能發動、空調冷塔有小破洞等諸
多瑕疵，惟此僅為薛凌等應負瑕疵擔保責任之修補義務之問題，與陳李玉英、辜基益
之返還系爭保證金債務，非立於互為對待給付之關係，並無對價關係。薛凌等既已完
成房屋之興建，將陳李玉英、辜基益分得之房屋辦理所有權移轉登記為其名義，並已
交付完畢，依約自得請求返還系爭保證金，陳李玉英、辜基益以系爭房屋尚有諸多瑕
疵為由，拒不返還系爭保證金，難認可採。系爭合約第七條約定：「本房屋完工後，
產權之辦理均由乙方指定代書辦理之，雙方應依分得比例負擔費用，如土地分割、合
併、所有權登記、複丈等各項稅費及代書酬勞費用。」等語。薛凌等已將陳李玉英、
辜基益分得之房屋登記為渠等所有，陳李玉英、辜基益應負擔之代書費、登記規費，
依次為二萬八千二百二十三元、二萬五千零四十七元，有明細表二件及台北市地政規
費收據多紙可憑，陳李玉英、辜基益否認其為真正，並非可採。依民法第五百四十六
條規定，薛凌等請求陳李玉英、辜基益給付上開費用，洵屬有據。惟不動產登記結果
，係以取得所有權狀為其附隨義務，薛凌等尚未將各該房地所有權狀交付陳李玉英、
辜基益，其二人為同時履行抗辯，尚非無據，應就此部分為同時履行之判決。辜基益
所分配房屋之面積較其應分配者短少三一‧八五平方公尺，折計九‧六三坪，兩造約
定應按每坪三十二萬元計算補貼，薛凌等已預先按不足十坪補貼辜基益三百二十萬元
，為兩造所不爭。系爭合約第四條約定：陳李玉英、辜基益分得位於地下二層位置之
停車位一位之上下層機械式停車位共計兩台車位為限等語，雖未具體約定其面積，惟
參以系爭合約第六條第四款約定：薛凌等應在建築法規許可範圍內規劃設計等語，則
該地下二層分配予陳李玉英、辜基益之應有部分面積，自應按主管機關核准之合法停
車位之比例計算，否則建商不依規定任意增加停車位，將致地主應分得之面積減少，
顯非公平合理。系爭地下二層經主管機關核准之合法停車位共有十五個單層停車位，
有建造執照、使用執照可考，薛凌等於使用執照核發後，未依建築技術規則第六十條
第一項第二款、第二項規定，裝設機械式上下層停車設備，另於供汽車進出之車道、
緊急逃生口處增設違規停車位五個，為其所不爭，則陳李玉英、辜基益自應按該合法
停車位十五個計算，分得該地下二層所有權應有部分各十五分之一即一○○○○分之
六六六‧六六，薛凌等僅移轉應有部分各一○○○○分之五七二予其二人，各短少應
有部分一○○○○分之九四‧六六，折計面積為一‧九二坪。辜基益分配地上及地下
一層面積原不足九‧六三坪，加計該地下二層面積不足部分，共計短少一一‧五六坪
，按每坪三十二萬元計算，扣除薛凌等已補貼之三百二十萬元，尚應給付辜基益四十
九萬九千二百元，及補貼陳李玉英六十一萬四千四百元。陳李玉英、辜基益於上開金
額範圍為抵銷之抗辯，洵無不合。薛凌等主張：系爭地下二層應分配部分係重在分配
車位之個數，未限定應得面積，陳李玉英、辜基益並於分配車位時立具切結書，同意
除選定之停車位範圍外，不得對其他車位編定或劃分等處分行為主張任何權益，不得
任意反悔，要求分配地下二層應有部分各十五分之一云云，尚非可取。從而，薛凌等
請求陳李玉英、辜基益依次返還保證金八十八萬五千六百元（0000000-000000=88560
0），一百萬零八百元（0000000-000000=0000000 ），及於伊交付如第一審判決附表
所示之土地、建物所有權狀之同時，依次給付代墊代書費、規費各二萬八千二百二十
三元、二萬五千零四十七元，洵屬正當，應予准許。陳李玉英、辜基益自占有系爭房
屋之日即依次為八十三年十二月十五日、八十四年二月二十日起，應負遲延之責，薛
凌等請求就上開金額自各該日起加付法定遲延利息，亦無不合，應予准許。薛凌等逾
上開請求部分，尚非有據，不應准許。爰就上開應准許部分，維持第一審所為陳李玉
英、辜基益敗訴之判決，駁回其上訴，及就薛凌等逾上開請求部分，廢棄第一審所為
薛凌等勝訴之判決，改判駁回其訴。
查系爭合約第八條第三款約定：乙方（即薛凌等）如違反本約，甲方（即陳李玉英、
辜基益）得沒收乙方已付之保證金等語，則陳李玉英、辜基益辯稱：系爭合建保證金
在保證對於合建契約之完全履行，系爭房屋尚有諸多瑕疵，薛凌等不得請求返還系爭
保證金等語（見原審卷九八頁背面），是否毫無可採，即非無疑。原審就此未詳加推
求，遽以上開理由而為陳李玉英、辜基益不利之認定，已嫌速斷。次查陳李玉英、辜
基益辯稱：系爭合約第五條第六款約定：伊分得房屋減作、未作部分之材料費用應扣
還予伊。伊分得之房屋為辦公室，依系爭合約施工及材料設備說明第十六條規定，應
作主管室之隔間，薛凌等並未施作，該部分之材料及施工費用約三十萬元，應扣還予
伊，伊得以之為抵銷等語（見原審卷一○七頁背面），係屬重要之防禦方法，原審恝
置未論，並有判決不備理由之違法。又薛凌等提出之台北市地政規費收據十四紙，其
所列聲請人姓名，除其中一紙金額八百元者為陳李玉英名義外，其餘均非陳李玉英或
辜基益之名義，金額亦與薛凌等主張代墊之登記規費數額不符（見原審卷一三六至一
三九、一四二至一四五頁）；另其提出之登記費用明細表（見原審卷一三四、一三五
、一四○、一四一頁），為私文書，陳李玉英、辜基益否認其為真正，原審未經薛凌
等舉證證明其真正，遽採上開文書為判決之基礎，亦嫌疏略。復查原審固認薛凌等就
系爭房屋地下二層所有權移轉登記予陳李玉英、辜基益之應有部分不足，惟倘薛凌等
就該短少部分並非不能予以補足，則陳李玉英、辜基益得否逕請求以金錢補償之，尚
非無疑。原審就此未予查明，遽為不利於薛凌等之認定，殊難謂合。末查薛凌等主張
：系爭地下二層停車位分配時，伊為使新增五個停車位有產權，要求陳李玉英、辜基
益立具切結書，同意對該地下二層所設置之其他停車位之編定或劃分，不再主張任何
權益，陳李玉英、辜基益既已同意，自不得再以伊增設停車位係違章為由抗辯等語（
見原審卷一一七頁）。原審未遑查明陳李玉英、辜基益出具上開切結書之真意為何，
遽認薛凌等此項主張為不足採，並有判決不備理由之違法。兩造上訴論旨，各自指摘
於其不利部分之原判決為不當，求予廢棄，均非無理由。
據上論結，本件兩造上訴均有理由，依民事訴訟法第四百七十七條第一項、第四百七
十八條第一項，判決如主文。
中      華      民      國    八十七    年     十二     月      三      日
                              最高法院民事第四庭
                                  審判長法官  林  奇  福
                                        法官  許  朝  雄
                                        法官  陳  國  禎
                                        法官  李  彥  文
                                        法官  陳  重  瑜
      右正本證明與原本無異
                                              書  記  官
中      華      民      國    八十七    年     十二     月     十六     日
